---
title: "Funções: Definição, argumentos e operadores binários"
author: "Carlos Cinelli e Edson Bastos"
---
## Por que funções?
Uma das grandes vantagens de usar uma linguagem de programação é automatizar o seu trabalho ou análise. Você será capaz de realizar grande parte do trabalho utilizando as funções internas do R ou de pacotes de terceiros em um *script*. Entretanto, você ganha ainda mais flexibilidade e agilidade criando suas próprias funções. 


Vejamos um exemplo de *script*:


```{r}
# vetor de precos em formato de texto ao invés de numérico
# e com registros errados (0.1 e 10000000)
# queremos converter para numérico, retirar os dados discrepantes
# dividir por 1000 e arredondar o resultado 
precos <- c("0.1", "1250.55", "2346.87", "3467.40", "10000000")
precos <- as.numeric(precos)
precos <- precos[!(precos < 1 | precos > 10000)]
precos <- precos/1000
precos <- round(precos)
precos
```

Nosso *script* faz o trabalho corretamente. Mas imagine que você queira realizar o mesmo procedimento com um vetor de preços diferente, digamos, `precos2`. Da forma como o seu código foi feito, você terá que **copiar e colar** os comandos e substituir os nomes.

```{r}
# novo vetor de precos 
precos2 <- c("0.0074", "5547.85", "2669.98", "8789.45", "150000000")
precos2 <- as.numeric(precos2)
precos2 <- precos2[!(precos2 < 1 | precos2 > 10000)]
precos2 <- precos2/1000
precos2 <- round(precos2)
precos2
```
Note como isto é ineficiente. Além de ter que repetir todo o seu código para cada análise diferente que você desejar fazer, você ainda estará sujeito a diversos erros operacionais, como esquecer de trocar um dos nomes ao copiar e colar.

O ideal, aqui, é criar uma ***função*** que realize este trabalho. 

## Definindo funções

Uma função, no R, é definida da seguinte forma:

```{r, eval=FALSE}
nomeDaFuncao <- function(arg1, arg2, arg3 = default3,  ...){
  # corpo da função: uma série de comados válidos.
  return(resultado) # opcional
}
```

- o comando `function()` diz para o R que você está definindo uma função. 
- os valores dentro dos parênteses de `function()` são os argumentos (ou parâmetros) da função. Argumentos podem ter valores *default* (padrão), que são definidos com o sinal de igualdade (no caso `arg3` tem como *default* o valor `default3`). Existe um parâmetro "coringa" muito útil, o `...`, que permite passsar argumentos para outras funções. Veremos mais sobre o `...` em seguida.
- dentro das chaves encontra-se o "corpo" da função, isto é, uma série de comandos válidos que serão realizados. 
- o comando `return()` encerra a função e retorna seu argumento. Como veremos, o `return()` é opcional. Caso omitido, a função retorna o último objeto calculado.

Criemos nossas primeiras funções:
```{r}
# retorna o quadrado de um número
quadrado <- function(x){
  x^2
}
quadrado(3)

## forma mais sucinta
## se o corpo da função for na mesma linha não é necessário colocar chaves
quadrado <- function(x) x^2
quadrado(3)

## função mais geral, elevar um número x à potência n
elevado_n <- function(x,n) x^n
elevado_n(3, 3)
```

Funções criam um ambiente local e, em geral, não alteram o objeto ao qual são aplicadas. Isto é, se você passa um valor `x` para uma função que eleva `x` ao quadrado, o valor original de `x` não muda. Funções tomam objetos como argumentos e criam *outro objeto*, modificado, como resultado.  Na maior parte dos casos, a idéia é que uma função no R não tenha efeitos colaterais, isto é, que ela não modifique objetos fora de seu ambiente.

```{r}
x <- 10
elevado_n(x, 2) # isso alterou o valor de x?
# note que não
x 

# se você quer salvar o resultado
# tem que atribuí-lo a outro objeto
y <- elevado_n(x, 2)
y
```

## Voltando ao exemplo
Montemos uma função que realiza o tratamento dos dados visto anteriormente:


```{r}
limparDados <- function(dados){
  dados <- as.numeric(dados)
  dados <- dados[!(dados < 1 | dados > 10000)]
  dados <- dados/1000
  dados <- round(dados)
  return(dados)
}
ls() # note que a função foi criada
```

Vejamos em detalhes:

- o comando `function()` diz para o R que você está definindo uma função. 
- os valores dentro dos parênteses de `function()` são os argumentos da função. No nosso caso definimos um único argumento chamado `dados`.
- dentro das chaves encontra-se o "corpo" da função, isto é, as operações que serão realizadas. Neste caso, transformamos `dados` em `numeric`, retiramos aqueles valores menores do que 1 e maiores do que 10000, dividimos por 1000 e, finalmente, arredondamos.
- a função `return()` encerra a função e retorna o vetor `dados` modificado.

Pronta a função, sempre que você quiser realizar essas operações em um vetor diferente, basta utilizar `limparDados()`. Testemos com novos vetores:

```{r}
precos3 <-  c("0.02", "4560.45", "1234.32", "7894.41", "12000000")
precos4 <- c("0.001", "1500000", "1200.9", "2000.2", "4520.5")
precos5 <- c("0.05", "1500000", "1000000", "7123.4", "9871.5")

# limpando os dados
limparDados(precos3)
limparDados(precos4)
limparDados(precos5)
```

Ficou bem melhor do que o *script*.  Note que tínhamos 3 vetores diferentes e bastou chamar a função três vezes, ao invés de ter que copiar e colar três vezes o código. Note, também, que se houver algum erro, **temos que corrigir apenas a definicão da função** e não três partes distintas do código.

## Mais argumentos
Podemos refinar mais a função `limparDados()`.  Por exemplo, perceba que não função ainda não é geral o suficiente. Da forma como está escrita, os valores de corte de mínimo e de máximo serão sempre 1 e 10000; além disso, os resultados sempre serão dividos por 1000. E se quisermos modificar esses valores? 

Para isso é necessário definir mais argumentos:

```{r}
limparDados <- function(dados, min, max, div){
  dados <- as.numeric(dados)
  dados <- dados[!(dados < min | dados > max)]
  dados <- dados/div
  dados <- round(dados)
  return(dados)
}
```

Agora você pode alterar os valores de `min`, `max` e `div` ao aplicar a função.

```{r}
precos3 <-  c("0.02", "4560", "1234", "7894", "12000000")

limparDados(precos3, min=0, max=5000, div=2)

limparDados(precos3, min=0, max=4000, div=4)

limparDados(precos3, min=-Inf, max=Inf, div=1)
```

Veja que os argumentos são nomeados. Dessa forma, se você colocar os argumentos com seus respectivos nomes, a ordem dos argumentos não importa. Você também pode omitir os nomes dos argumentos, desde que os coloque na ordem correta.

```{r}
#  argumentos em ordem diferente
limparDados(max=5000, div=2, min=0, dados=precos3)

# argumentos sem nomes (na ordem correta)
limparDados(precos3, 0, 4000, 4)
```

## Argumentos Default
Colocar mais argumentos em uma função, contudo, causa um certo incômodo. Você passa a ter que especificar **todos** estes argumentos cada vez que for chamar a função. Ao se esquecer de especificar algum, ocorrerá um erro:

```{r, error=TRUE}
limparDados(precos3, max=5000, div=1)
```

Existe uma forma simples de solucionar isto: basta definir valores padrão (default):

```{r}
# colocando valores padrnao para min, max e div
limparDados <- function(dados, min=1, max=10000, div=1000){
  dados <- as.numeric(dados)
  dados <- dados[!(dados < min | dados > max)]
  dados <- dados/div
  dados <- round(dados)
  return(dados)
}
```
Agora podemos usar a função omitindo os argumentos que possuem default.

```{r}
# usa o default para min
limparDados(precos3, max=5000, div=1) 

# usa o default para min e div
limparDados(precos3, max=Inf) 

# usa o default para tudo
limparDados(precos3) 
```

## Funções também podem ser argumentos
Funções também podem ser passadas como argumentos de funções. Por exemplo, suponha que você não queira sempre usar o `round()` para arredondamento. Você pode colocar a função que é aplicada a `dados` como um dos argumentos de `limparDados()`.


```{r}
limparDados <- function(dados, min=1, 
                        max=10000, div=1000, funcao=round){
  dados <- as.numeric(dados)
  dados <- dados[!(dados < min | dados > max)]
  dados <- dados/div
  dados <- funcao(dados) # função que será aplicada agora é um argumento
  return(dados)
}
```

Se quisermos usar a função `floor()` ao invés de `round()`, basta trocar o argumento `funcao`.

```{r}
# usou os defaults
limparDados(precos3) 

# usa floor ao invés de round
limparDados(precos3, funcao=floor) 

# funcao anonima que pega x e retorna x (não faz nada com x)
limparDados(precos3, funcao = function(x) x) 
```

## Funções anônimas
Como vimos no final do exemplo anterior, você pode definir uma nova função no próprio argumento de `limparDados()`. Estas funções são chamadas de **anônimas**.

```{r}
limparDados(precos3, funcao = function(x) x) # não faz nada com os dados ao final
limparDados(precos3, funcao = function(x) x^2) # eleva dados ao quadrado
limparDados(precos3, funcao = function(x) log(x+1)) # tira o log de (dados +1 )
limparDados(precos3, funcao = function(x) { # reliaza diversas operações
  x <- round(x)
  x <- as.complex(x)
  x <- (-x)^(x/10)
} )
```

## O ...
O R tem ainda um argumento *coringa* os "três pontos" `...`. 

O `...` permite repassar argumentos para outras funções dentro da sua função, sem necessariamente ter que elencar todas as possibilidades de antemão. Não ficou muito claro? Vejamos um exemplo.  

A função `round()` tem o argumento `digits`. Ou a nossa função `elevado_n()` tem o argumento `n`. Muitas vezes vamos querer mudar esses arguementos, mas como incluir todos em nossa função? Não temos como prever exatamente que funções ou que argumentos vamos precisar. Mas não precisamos fazer isso, podemos repassar argumentos arbitrários para essas funções por meio do `...`.

```{r}
limparDados <- function(dados, min=1, 
                        max=10000, div=1000, funcao=round, ...){
  dados <- as.numeric(dados)
  dados <- dados[!(dados < min | dados > max)]
  dados <- dados/div
  dados <- funcao(dados, ...) # note os três pontos
  return(dados)
}
```
Agora, tudo que for colocado em `...` é repassado para `funcao(dados, ...)`.

```{r}
limparDados(precos3)
limparDados(precos3, digits=1) # passamos o argumento digits = 1 para a função round (default)
limparDados(precos3, funcao=elevado_n, n=2) # passamos o argumento n = 2 para a função elevado_n
```

## Operadores binários
Lembra que, nos primeiros capítulos, mostramos que o operador `+`, no R, na verdade é uma função e pode ser chamado com a seguinte sintaxe: `'+'(x,y)`? Funções deste tipo são chamadas de **operadores binários**. No R, você também pode definir seus próprios operadores binários com o auxílio do caracter especial `%`.

Para ilustrar, façamos um operador binário que cole textos:

```{r}
`%+%` <- function(x, y) paste(x, y)
```
Agora podemos colar textos usando `%+%`:

```{r}
"colando" %+% "textos" %+% "com nosso" %+% "operador"
```

Vejamos outro exemplo:
```{r}
`%depois%` <- function(x, fun) fun(x)
```
Olhe que interessante: 
```{r}
set.seed(10)
x <- rnorm(100)
sqrt(exp(mean(x)))
x %depois% mean %depois% exp %depois% sqrt
```
Ou seja, com esse simples operador, você mudou a sintaxe das operações. Ao invés de escrever `sqrt(exp(mean(x)))`, que te força a pensar "de fora para dentro" (tirar a raiz quadrada do exponencial da média de x) você pode escrever na "ordem natural" das operações `x %depois% mean %depois% exp %depois% sqrt` (pegue x, tire a média, exponencie e tire a raiz quadrada). Na verdade, este caso é uma versão super simplificada da lógica do operador `%>%` do pacote `magrittr`, muito usado no `dplyr`, que veremos na seção de manipulação de `data.frames`.

A imaginação é o limite.

## Exercícios
Sua vez.

- Defina uma função que retorne o mínimo, a mediana e o máximo de um vetor. Faça com que a função lide com NA's e que isso seja um argumento com default;
- Defina uma versão "operador binário" da função `rep`. Faça com que tenha seguinte sintaxe: `x %rep% n` retorna o objeto x repetido n vezes. 
- Defina uma função que normalize/padronize um vetor (isto é, subtraia a média e divida pelo desvio-padrão). Faça com que a função tenha a opção de ignorar NA's. Permita ao usuário escolher outros parâmetros para a média (Dica: use  ...);
- Dados um vetor y e uma matriz de variáveis explicativas X, defina uma função que retorne os parâmetros de uma regressão linear de x contra y, juntamente com os dados originais usados na regressão. (Dicas: use álgebra matricial. Use uma lista para retornar o resultado)

## Soluções sugeridas (você pode fazer melhor!)

```{r}
mmm <- function(x, na.rm=TRUE){
  
  # calcula min, median, e max, guarda em resultado
  resultado <- c(min(x, na.rm = na.rm), 
                 median(x, na.rm = na.rm), 
                 max(x, na.rm = na.rm))
  
  # nomeia o vetor para facilitar consulta
  names(resultado) <- c("min", "mediana", "max")
  
  #retorna vetor
  return(resultado)
}

mmm(c(1,2,3, NA))
```

```{r}
`%rep%` <- function(x, n) rep(x, n)


7 %rep% 5
```


```{r}
padronize <- function(x, na.rm=TRUE,...){
  
  m <- mean(x,na.rm=na.rm, ...) # calcule a média
  dp <- sd(x, na.rm=na.rm)      # calcule o dp
  pad <- (x-m)/dp               # padronize os dados
  
  attr(pad, "media") <- m       # guarda a média original p/ consulta
  attr(pad, "dp") <- dp         # guarda o dp original p/ consulta
  
  return(pad)                   # retorna o vetor pad já com atributos
}

padronize(1:5)

```

```{r}
ols <- function(X, y){
  
  b <- solve(t(X)%*%X)%*%t(X)%*%y  # ols ((X'X)^-1)X'Y
  
  # guarda resultados em lista nomeada
  resultado <- list(coef = b, X = X, y = y)
  
  # retorna resultado
  return(resultado)      
}

# cria dados simulados
set.seed(10)                       # para reproducibilidade
X <- matrix(rnorm(300), ncol=3)    # vetor X
y <- X%*%c(3,6,9) + rnorm(100)     # y = Xb + e, b=c(3, 6, 9), e~N(0,1)

# vamos testar a formula
resultado <- ols(X, y)
str(resultado)
resultado$coef
```

*** falar sobre escopo e orientação a objetos ***