---
title: "Simulações 1"
author: "Carlos Cinelli"
date: "20 de dezembro de 2015"
output: html_document
---

```{r setup, include=FALSE}
knitr::opts_chunk$set(echo = TRUE, collapse = TRUE)
```

## Distribuições de probabilidade

O R vem com diversas funções para simular distribuições estatísticas. Em geral essas funções têm o seguinte formato:`rnomedadistribuicao`, `dnomedadistribuicao`, `pnomedadistribuicao` ou `qnomedadistribuicao`. Mais detalhadamente, a primeira letra da função, que pode ser `r`, `d`, `p` ou `q`, indica, respectivamente, se a função é: (i) geradora de variáveis aleatórias; (ii) de densidade; (iii) de distribuição acumulada; ou, (iv) de quantil. E, logo em seguida, temos um nome abreviado da distribuição de probabilidade.

Letra inicial da função | Indica que ela...
------------------------|-------------------------------------------------------------
`r`                     | gera variáveis aleatórias
`d`                     | calcula a densidade
`p`                     | calcula a distribuição acumulada (probabilidade)
`q`                     | calcula o quantil (inversa da função distribuição acumulada)

Dessa forma, por exemplo, se você quiser gerar dados aleatórios de uma distribuição normal a função para tanto é `rnorm` (`r` pois trata-se de um gerador de números aleatórios e `norm` pois trata-se da distribuição **norm**al). 

Na tabela abaixo temos várias das distribuições presentes de forma nativa no R:

Distribuição | Gerador de número aleatório | Função Densidade | Função Distribuição | Função Quantil
-------------|-----------------------------|------------------|---------------------|---------------
Beta | `rbeta` | `dbeta` | `pbeta` | `qbeta`
Binomial | `rbinom` | `dbinom` | `pbinom` | `qbinom`
Binomial Negativa | `rnbinon` | `dnbinon` | `pnbinon` | `qnbinon`
Cauchy | `rcauchy` | `dcauchy` | `pcauchy` | `qcauchy`
Exponencial | `rexp` | `dexp` | `pexp` | `qexp`
F de Fisher | `rf` | `df` | `pf` | `qf`
Gamma | `rgamma` | `dgamma` | `pgamma` | `qgamma`
Geométrica | `rgeom` | `dgeom` | `pgeom` | `qgeom`
Hipergeométrica | `rhyper` | `dhyper` | `phyper` | `qhyper`
Log-Normal  | `rlnorm` | `dlnorm` | `plnorm` | `qlnorm`
Logística | `rlogis` | `dlogis` | `plogis` | `qlogis`
Multinomial | `rmultinom` | `dmultinom` | - | -
Normal | `rnorm` | `dnorm` | `pnorm` | `qnorm`
Poisson | `rpois` | `dpois` | `ppois` | `qpois`
Qui-Quadrado | `rchisq` | `dchisq` | `pchisq` | `qchisq`
t de Student | `rt` | `dt` | `pt` | `qt`
Uniforme | `runif` | `dunif` | `punif` | `qunif`
Weibull | `rweibull` | `dweibull` | `pweibull` | `qweibull`
Wilcoxon (Rank Sum) | `rwilcox` | `dwilcox` | `pwilcox` | `qwilcox`
Wilcoxon (Signed Rank) | `rsignrank` | `dsignrank` | `psignrank` | `qsignrank`


### Sementes para as simulações
Durante o todo livro nós utilizamos o comando `set.seed` quando fizemos simulações. Isso garante que os resultados obtidos possam ser reproduzidos em qualquer computador. 

Veja que se rodarmos o comando `rnorm` sem definir o estado do gerador de números aleatórios com `set.seed` você não conseguirá obter os mesmos valores em seu computador:

```{r smente para exemplo, echo = FALSE}
set.seed(1231283)
```

```{r sem sementes}
rnorm(1)
rnorm(1)
```
Contudo, uma vez definida a semente, obteremos sempre o mesmo valor:

```{r com sementes}
set.seed(1)
rnorm(1)
set.seed(1)
rnorm(1)
```

### O básico de `r`,`d` `p`,`q` com a distribuição normal

Para começar a entender o que cada função do `R` faz, trabalhemos cada uma delas usando a distribuição normal. A função densidade da distribuição normal-padrão (uma normal com média zero e desvio-padrão igual a um) tem a seguinte forma:

```{r grafico densidade, fig.align='center', echo  = FALSE}
# Sequencia de -3 a 3.
x <- pretty(c(-3, 3), 1000)
# Função densidade de -3 a 3
y <- dnorm(x)

# Gráfico
plot.new()
plot.window(xlim=range(x), ylim=range(y))
axis(1); axis(2)
polygon(x, y, col = "lightblue")
title(main = "Distribuição Normal \nFunção Densidade")
```

A primeira dúvida que alguém pode ter é: como extrair valores aleatoriamente desta distribuição? Vejamos:

```{r rnorm}
# semente para reproducibilidade
set.seed(2)

# gerando 5 variáveis aleatórias da distribuição Normal(0,1)
x1 <- rnorm(5)
x1
```

Com o comando acima geramos 5 valores da normal-padrão. 

Mas e se quisermos valores de uma normal com média e desvio-padrão diferentes? Para isso, basta mudarmos os parâmetros `mean` `sd` (standard deviation) da função `rnorm`:

```{r rnorm 10 2}
# semente para reproducibilidade
set.seed(2)

# gerando 6 variáveis aleatórias da distribuição Normal(10,2)
x2 <- rnorm(5, mean = 10, sd = 2)
x2
```

Com o código acima, geramos 5 valores de uma distribuição normal com média 10 e desvio-padrão 2. Entretanto, você também poderia ter gerado os mesmos valores a partir da normal-padrão: `x2` nada mais é do que `x1*2 + 10`:

```{r x1 igual x2}
all.equal(x1*2 + 10, x2)
```

Saber como tranformar uma distribuição em outra é algo bastante útil e pode te poupar bastante tempo na hora de fazer simulações. Veremos exemplos práticos disso nos exercícios.

Às vezes, ao invés de gerar números aleatórios, nós temos valores que, presume-se, foram gerados por uma distribuição normal, e queremos saber a densidade ou a probabilidade associada àquele valor.

Por exemplo, supondo uma distribuição normal-padrão, qual a probabilidade de x ser menor do que 1.65? Isto é, queremos saber o valor da área hachurada embaixo da curva de densidade: 

```{r grafico area densidade, echo = FALSE, fig.align='center'}
# Sequencia de -3 a 3.
x <- pretty(c(-3, 3), 1000)
# Função densidade de -3 a 3
y <- dnorm(x)

# Gráfico
plot.new()
plot.window(xlim=range(x), ylim=range(y))
polygon(x, y, col = "lightblue")
z <- 1.65
axis(1);axis(2)
lines(c(z, z), y = c(dnorm(-3), dnorm(z)))
text(x = z + 0.3, y = dnorm(z) + 0.01,"1.65")
title(main = "Distribuição Normal \nFunção Densidade")
polygon(c(x[x<=z], z), c(y[x<=z], min(y)), density = 10, angle = 45)
```
Para responder a essa pergunta, você vai usar a função `pnorm`:

```{r pnorm}
# probabilidade de X < 1.65
pnorm(1.65)
```

Note que aproximadamente 95% dos valores da normal-padrão estão abaixo de 1.65. E se quisermos fazer a pergunta contrária: qual o valor de x tal que 95% dos valores da curva estejam abaixo deste valor? Para isso usamos a função `qnorm`:

```{r qnorm}
qnorm(0.95)
```

Para calcularmos os valores da função densidade utilizamos a função `dnorm`. Vejamos como fazer isso reproduzindo os gráficos da função densidade exibidos anteriormente:
 
```{r gera densidade, fig.align='center', fig.show='hide'}
# Sequencia de -3 a 3 igualmente espaçada e
# com valores redondos
x <- pretty(c(-3, 3), 1000)

# Função densidade de -3 a 3
y <- dnorm(x)

# Gráfico Função Densidade
plot.new()
plot.window(xlim=range(x), ylim=range(y))
axis(1); axis(2)
polygon(x, y, col = "lightblue")
title(main = "Distribuição Normal \nFunção Densidade")

# Gráfico Função Densidade Hachurado
plot.new()
plot.window(xlim=range(x), ylim=range(y))
axis(1);axis(2)
polygon(x, y, col = "lightblue")
title(main = "Distribuição Normal \nFunção Densidade")
z <- 1.65
lines(c(z, z), y = c(dnorm(-3), dnorm(z)))
polygon(c(x[x<=z], z), c(y[x<=z], min(y)), density = 10, angle = 45)
text(x = z + 0.3, y = dnorm(z) + 0.01,"1.65")
```

## Exemplo 1: Teorema Central do Limite

O teorema cental do limite nos diz que, sob certas condições de regularidade (como variância finita), quanto mais observações tivermos, a distribuição amostral da **média** de uma variável aleatória será aproximadamente normal, independentemente do formato original da distribuição. 

Vejamos um exemplo com a distribuição exponencial. A função densidade da exponencial pode ser escrita como $f(x) = \lambda e^{-\lambda x}$, com média $E(X) = \frac{1}{\lambda}$ e desvio padrão $DP(X) = \frac{1}{\lambda}$. 

Para nosso exemplo, tomaremos $\lambda = 1$. Assim, temos que $E(X) = DP(X) = 1$ e, segundo o teorema central do limite, a variável $(\bar{x}-1)\sqrt(n)$ tende a uma normal-padrão ($\bar{x}$ é a média amostral de $x$)

Note que o formato do histograma da exponencial ($\lambda = 1$) não se parece com o formato de sino da distribuição normal, que vimos na seção anterior:

```{r hist exp, fig.align='center'}
# semente para reproducibilidade
set.seed(10)

# geramos 1000 variávels aleatórias de uma distribuição exponencial 
x <- rexp(n = 1000, rate = 1)

# histograma
hist(x, col = "lightblue", main = "Distribuição Exponencial", freq = F)
```

Entretanto, o que ocorre com a distribuição de $(\bar{x}-1)\sqrt(n)$ quando aumentamos o valor de $n$? Façamos uma simulação para seis valores de tamanho amostral diferentes: 1, 5, 10, 100, 500 e 1000. 

```{r sim TCL lapply}
# Simulacõees TCL - exponencial

# semente para reproducibilidade
set.seed(100)

# diferentes tamanhos amostrais que iremos simular
n <- c(1, 5, 10, 100, 500, 1000)

# número de replicações para cada n
n.rep <- 1000

## simulações
sims <- lapply(n, function(n) replicate(n.rep, (mean(rexp(n)) - 1)*sqrt(n)))
```

Na prática, a simulação toda foi feita com apenas uma linha, a combinação do `lapply` com `replicate`. Explicando melhor o código acima, com o comando `lapply(n, ...)` estamos dizendo para o `R` que iremos aplicar uma função para cada valor de `n`. Mas que função estamos aplicando? Neste caso, a função anômima `function(n) replicate(n.rep, (mean(rexp(n)) - 1)*sqrt(n))`. Mais detalhadamente, com o comando `replicate(n.rep, (mean(rexp(n)) - 1)*sqrt(n)))` repetimos `n.rep` vezes a expressão `(mean(rexp(n)) - 1)*sqrt(n))`, que nada mais é do que a média padronizada de uma exponencial ($\lambda = 1$) de tamanho amostral `n` multiplicada por `sqrt(n)`. 

O resultado de nossas simulações ficaram na lista `sims` que tem a seguinte estrutura:

```{r}
## nomes para as listas
names(sims) <- as.character(n)

## estrutura do resultado
str(sims)
```

Perceba que temos uma lista com 6 elementos, um para cada `n` diferente. Você pode acessar os resulatdos da lista normalmente ou pelo índice ou pelo nome do elemento:

```{r, eval = FALSE}
# pega os resultados de n = 1000
sims[[6]] 
sims[["1000"]]
```

Vejamos todos os resultados da simulação ao mesmo tempo em um gráfico. O histograma dos valores simulados estão em azul claro e a função densidade da normal-padrão em vermelho.

```{r tcl ggplot2, warning = FALSE, message = FALSE, fig.align = 'center', echo = FALSE}
library(ggplot2)
library(reshape2)

# Prepara base de dados para gráfico
## Transforma em data.frame
sims.df <- as.data.frame(do.call("cbind", sims))

## Empilha para o ggplot2
sims.df <- melt(sims.df, 
                variable.name = "n", 
                value.name = "Valor")
sims.df$n <- paste("n =", sims.df$n)
sims.df$n <- factor(sims.df$n, levels = unique(sims.df$n))

# Histogramas vs Densidade Normal (ggplot2)
ggplot(sims.df, aes(x = Valor)) + 
  # Histograma
  geom_histogram(aes(y = ..density..), 
                 fill = "lightblue", 
                 col = "black", 
                 binwidth = 0.5) + xlim(c(-6, 6)) +
  # Uma faceta para cada n
  facet_wrap(~n) + 
  ## Densidade da normal(0,1) para comparação
  stat_function(fun = dnorm, 
                col = "red", size = 0.8) + 
  # Titulo principal e do eixo Y
  ggtitle("Teorema Central do Limite\nDistribuição Expoencial") +
  ylab("Densidade") +
  ## Tema em preto e branco
  theme_bw()
```

Quando `n = 1`, a distribuição segue o mesmo formato da exponencial. Todavia, note que a convergência para a distribuição normal ocorre bem rapidamente neste exemplo. Com `n = 100` as diferenças entre a normal e os dados simulados já se tornam bastante pequenas.

Fizemos o gráfico acima com o `ggplot2`:

```{r print tcl ggplot2, ref.label="tcl ggplot2", eval = FALSE}

```

**Sua vez!**

Nós simulamos o teorema central do limite usando funções da família `apply`: `lapply` e `replicate`. Isso permite nos expressarmos de maneira bastante sintética, em apenas um alinha. Como você faria a mesma simulação usando loops? Compare os resultados e veja se eles são idênticos:

```{r}
# Resposta sugerida

# Com FOR
## para reproducibilidade
set.seed(100)
## tamanho amostral
n <- c(1, 5, 10, 100, 500, 1000)
## numero de replicacoes 
n.rep <- 1000

# lista para armazenar os resultados para cada n
sims.for <- vector("list", length(n))

## começo do for
## faraemos n.rep replicaes para cada n
### para cada i de n
for (i in seq_along(n)) {
  
  # 1- crie um vetor temporario para realizar n.rep repetições
  temp <- numeric(n.rep)
  
  #### realiza n.rep repetições de  (mean(rexp(n[i])) - 1)*sqrt(n[i]) 
  for (j in 1:n.rep) {
    temp[j] <- (mean(rexp(n[i])) - 1)*sqrt(n[i]) 
  }
  
  # guarda resultado na lista
  sims.for[[i]] <- temp
}

# nomes para os resultads da lista 
names(sims.for) <- n

# compara com simulação anterior
all.equal(sims, sims.for)
```



