---
title: "Loops: for"
author: "Carlos Cinelli"
date: "27 de fevereiro de 2016"
output: html_document
---

```{r setup, include=FALSE}
knitr::opts_chunk$set(echo = TRUE, 
                      collapse = TRUE, 
                      fig.align = "center")
options(width = 100, digits = 2, scipen = 2)
```

## Loops: for()

Um loop utilizando `for()` no R tem a seguinte estrutura básica:

```{r for-estrutura, eval = FALSE}
for(i in conjunto_de_valores){
  # comandos que 
  # serão repetidos
}
```


- O início do loop se dá com o comando `for` seguido de parênteses e chaves;
- Dentro do parênteses temos um indicador que será usado durante o loop (no caso escolhemos o nome `i`)  e um conjunto de valores que será iterado (`conjunto_de_valores`).
- Dentro das chaves temos o bloco de código que será executado durante o loop.

Em outras palavras, no comando acima estamos dizendo que para cada elemento `i` contido no `conjunto_de_valores` iremos executar os comandos que estão dentro das chaves.

Para facilitar o entendimento, vejamos dois exemplos muito simples. Primeiro, vamos imprimir na tela os números de 1 a 5.

```{r 1a5}
for(i in 1:5){
  print(i)
}
```

Agora, vamos imprimir na tela as 5 primeiras letras do alfabeto (o R já vem com um vetor com as letras do alfabeto: `letters`). 

```{r letras-1}
for(i in 1:5){
  print(letters[i])
}
```

No mesmo exemplo, acima, ao invés correr o loop no índice de inteiros `1:5`, vamos iterar diretamente sobre os primeiros 5 elementos do vetor `letters`:

```{r letras-2}

for(letra in letters[1:5]){
  print(letra)
}

```

#### seq_along

Uma função bastante útil ao fazer loops é a função `seg_along()`. Ela cria um vetor de inteiros com índices para acompanhar o objeto.

```{r x-seq_along}
# criando um vetor de exemplo
set.seed(119)
x <- rnorm(10)

# inteiros de 1 a 10
seq_along(x)
```

Também é possível criar um vetor de inteiros do tamanho do objeto fazendo uma sequência de `1` até `length(x)`:

```{r seq_along-:}
1:length(x)
```

Entretanto, a vantagem de `seq_along()` é que quando o vetor é vazio, ela retorna um vetor vazio e, deste modo, o loop não é executado (o que é o comportamento correto). 

Já a sequência `1:length(x)` retorna a sequência `1:0`, isto é, uma sequência decrescente de 1 até 0, e loop é executado nestes valores. 

Vejamos:

```{r comp-seq_along-:}
# cria vetor vazio
x <- numeric(0)

# 1:length(x)
# note que o loop é executado (o que é errado)
for(i in 1:length(x)) print(i)

# seq_along
# note que o loop não é executado (o que é correto)
for(i in seq_along(x)) print(i)
```

### Vetorização, funções nativas e loops

Como vimos, o R é vetorizado. Muitas vezes, quando você pensar que precisa usar um loop, ao pensar melhor, descobrirá que não precisa. Em geral é possível resolver o problema de maneira vetorizada e usando funções nativas do R.

Para quem está aprendendo a programar diretamente com o R, isso é algo que virá naturalmente. Todavia, para quem já sabia programar em outras linguagens de programação -- como C -- pode ser difícil se acostumar a pensar desta maneira.

Vejamos um exemplo trivial. Suponha que você queira dividir os valores de um vetor `x` por 10. Se o R não fosse vetorizado, você teria que fazer algo como:

```{r for-x/10}
# criando vetor de exemplo
x <- 10:20

# divide cada elemento por 10
for(i in seq_along(x)) 
  x[i] <- x[i]/10

# resultado
x
```

Mas o R **é** vetorizado e, portanto, este é o tipo de loop **que não faz sentido** na linguagem. É muito mais rápido e fácil de enteder escrever simplesmente `x/10`.

```{r vec-x/10}
# recriando vetor de exemplo
x <- 10:20

# divide cada elemento por 10
x <- x/10
x
```

Vejamos um caso um pouco mais complicado. Suponha que você queira, gerar um passeio aleatório com um algoritmo simples: a cada período você pode andar para frente (+1)  ou para trás (-1) com probabilidades iguais. 

```{r random-walk-loop}
set.seed(1)

# número de passos
n <- 1000

# vetor para armazenar o passeio aleatório
passeio <- numeric(n)

# primeiro passo
passeio[1] <- sample(c(-1, 1), 1)

# demais passos
for(i in 2:n){
  
  # passo i é o onte você estava (passeio[i-1]) 
  # mais o passo seguinte
  passeio[i] <- passeio[i - 1] + sample(c(-1, 1), 1)
}
```

É possível fazer tudo isso com apenas uma linha de maneira "vetorizada" e bem mais eficiente: crie todos os `n` passos de uma vez e faça a soma acumulada.

```{r passeio-cumsum}
set.seed(1)
passeio2 <- cumsum(sample(c(-1, 1), n, TRUE))

# verifica se são iguais
all.equal(passeio, passeio2)
```

Então, você deve estar se perguntando: "não é para usar loops nunca"? 

Não é isso. Em algumas situações loops são inevitáveis e podem inclusive ser mais fáceis de ler e de entender. O ponto aqui é apenas lembrá-lo de explorar a vetorização do R.

Voltando ao nosso exemplo do passeio aleatório, você deve ter notado a linha `passeio <- numeric(n)` em que criamos um vetor numérico para ir armazenando os resultados das iterações. Discutamos um pouco mais esse ponto.

#### Pré-alocar espaço antes do loop

Um erro bastante comum de quem está começando a programar em R é "crescer" objetos durante o loop. Isto tem um impacto substancial na performance do seu programa! Sempre que possível, crie um objeto, antes de iniciar o loop, para armazenar os resultados de cada iteração.

Vejamos um exemplo um pouco mais elaborado: vamos calcular os `n` primeiros números da sequência de Fibonacci: $F_1 = 0, F_2 = 1, F_3 = 1, F_4 = 2, F_5 = 3, F_6 = 5, F_7 = 8, F_8 = 13, F_9 = 21 ...$

Note que a sequência de Fibonacci pode ser definida da seguinte forma, os primeiros dois números são 0 e 1, isto é, $F_1 = 0, F_2 = 1$. A partir daí, os números subsequentes são a soma dos dois números anteriores, isto é, $F_i = F_{i-1} + F_{i-2}$ para todo $i > 2$.

Vejamos uma forma de implementar isto no R usando `for()` e criando um vetor para armazenar os resultados:

```{r fib-loop}
n <- 9

# crie um vetor de tamanho n 
# para armazenar os n resultados
fib <- numeric(n)

# comece definindo as condições iniciais
# F1 = 0 e F2 = 1
fib[1] <- 0
fib[2] <- 1

# Agora para todo i > 2 
# calculamos Fi = F(i-1) + F(i - 2)
for(i in 3:n){
  fib[i] <- fib[i - 1] + fib[i - 2]
}

# conferindo resultado
fib
```


Vamos comparar a performance deste código com outro sem pré-alocar um vetor de resultados. Primeiro, transformemos nosso loop em uma função:

```{r fib-func}
fib <- function(n){
  # vetor para armazenar resultados
  fib <- numeric(n)
  
  # condições iniciais
  fib[1] <- 0
  fib[2] <- 1
  
  # calculandos o números de 3 a n
  for(i in 3:n){
    fib[i] <- fib[i - 1] + fib[i - 2]
  }
  
  return(fib)
}
```

Agora, criemos outra função em que o vetor `fib` cresce a cada iteração: 

```{r fib-sem-aloc}
fib_sem_pre_alocar <- function(n){
  
  # condições iniciais
  fib    <- 0
  fib    <- c(fib, 1)
  
  # calculandos o números de 3 a n
  for(i in 3:n){
    fib <- c(fib, fib[i - 1] + fib[i - 2])
  }
  
  return(fib)
}
```

Comparando as duas implementações:

```{r compara-fib}
library(microbenchmark)
set.seed(5)
microbenchmark(fib(5000), fib_sem_pre_alocar(5000))
```

Note que quanto maior o número de simulações, maior a queda na performance: com `n = 5000` a função `fib_sem_pre_alocar()` chega a ser mais de 10 vezes mais lenta do que a função `fib()`.

## Exemplo: entendendo a família apply

Vamos calcular a média de cada uma das colunas do `data.frame` `mtcars` usando loops. 

Para isso precisamos: (i) saber quantas colunas existem no `data.frame`; (ii) criar um vetor para armazenar os resultados; (iii) nomear o vetor de resultados com os nomes das colunas; e (iv) fazer um loop para cada coluna.

```{r medias-loop}
# (i) quantas colunas no data.frame
n <- ncol(mtcars)

# (ii) vetor para armazenar resultados
medias <- numeric(n)

# (iii) nomeando vetor com nomes das colunas
names(medias) <- colnames(mtcars)

# (iv) loop para cada coluna
for(i in seq_along(mtcars)){
  medias[i] <- mean(mtcars[,i])
}

# resultado final
medias
```

Gastamos várias linhas para fazer essa simples operação. Como já vimos, é bastante fácil fazer isso no R com apenas uma linha:

```{r sapply}
sapply(mtcars, mean)
```


Imagine que não existisse a função `sapply()` no R. Se quiséssemos aplicar outra função para cada coluna, teríamos que copiar e colar todo o código novamente, certo? 

Sim, você poderia fazer isso, mas não seria uma boa prática. Neste caso, como já vimos, o ideal seria criar uma função. 

Façamos, portanto, uma função que nos permita aplicar uma fução arbitrária nas colunas de um `data.frame`. 

```{r meu_apply}
meu_sapply <- function(x, funcao){
  
  n <- length(x)
  
  resultado <- numeric(n)
  
  names(resultado) <- names(x)
  
  for(i in seq_along(x)){
    resultado[i] <- funcao(x[[i]])
  }
  
  return(resultado)
}
```

Perceba que ficou bastante simples percorrer todas as colunas de um `data.frame` para aplicar a função que você quiser:

```{r testando-meu-apply}
meu_sapply(mtcars, mean)

meu_sapply(mtcars, sd)

meu_sapply(mtcars, max)

meu_sapply(mtcars, min)
```

É isso o que as funções da família `apply` são: são funções que fazem loops para você. Elas automaticamente cuidam de toda a parte chata do loop como, por exemplo, criar um objeto de tamanho correto para pré-alocar os resultados. Além disso, em grande parte das vezes essas funções serão mais eficientes do que se você mesmo fizer a implementação. 

Por curiosidade, vamos comparar a eficiência do `sapply()` do R com `meu_sapply()`

```{r compara-sapply}
microbenchmark(sapply(mtcars, mean), meu_sapply(mtcars, mean))
```

### Exercícios

As funções que você irá implementar aqui, usando `for()`, serão até mais de 100 vezes mais lentas do que as funções nativas do R. Estes exercícios são para você treinar a construção de loops, um pouco de lógica de programação, e entender o que as funções do R estão fazendo -- de maneira geral -- por debaixo dos panos. 


1) Crie uma função que encontre o máximo de um vetor (use `for()` na sua função). Compare os resultados e a performance de sua implementação com a função `max()` do R. Sua função é quantas vezes mais lenta?

2) Crie uma função que calcule o fatorial de `n` (use `for()` na sua função). Compare os resultados e a performance de sua implementação com a função `factorial()` do R. Sua função é quantas vezes mais lenta?

3) Crie uma função que calcule a soma de um vetor (use `for()` na sua função). Compare os resultados e a performance de sua implementação com a função `sum()` do R. Sua função é quantas vezes mais lenta?

4) Crie uma função que calcule a soma acumulada de um vetor (use `for()` na sua função). Compare os resultados e a performance de sua implementação com a função `cumsum()` do R. Sua função é quantas vezes mais lenta?

**Respostas**

Criando vetor aleatório para comparar as funções:

```{r setup-res}
# cria vetor para comparar resultados
set.seed(123)
x <- rnorm(100)

# Pacote para comparar resultados 
library(microbenchmark)
```

Resposta sugerida ex-1:

```{r ex1}
# 1) loop para encontrar máximo

max_loop <- function(x){
  max <- x[1]
  
  for(i in 2:length(x)){
    if(x[i] > max){
      max <- x[i]
    }
    
  }
  return(max)
}

all.equal(max(x), max_loop(x))

microbenchmark(max(x), max_loop(x))

```

Resposta sugerida ex-2:

```{r ex2}
# 2) loop para fatorial

fatorial <- function(n){
  fat <- 1
  for(i in 1:n){
    fat <- fat*i
  }
  return(fat)
}

all.equal(factorial(10), fatorial(10))

microbenchmark(factorial(10), fatorial(10))
```

Resposta sugerida ex-3:

```{r ex3}
# 3) loop para soma 

soma <- function(x){
  
  n <- length(x)

  soma <- numeric(n)
  
  soma <- x[1]
  
  for(i in 2:n){
    soma <- x[i] + soma
  }
  
  return(soma)
}

all.equal(soma(x), sum(x))

microbenchmark(sum(x), soma(x))
```

Resposta sugerida ex-4:

```{r ex4}
# 4) loop para soma acumulada

soma_acumulada <- function(x){
  
  n <- length(x)

  soma <- numeric(n)
  
  soma[1] <- x[1]
  
  for(i in 2:n){
    soma[i] <- x[i] + soma[i-1]
  }
  
  return(soma)
}

all.equal(soma_acumulada(x), cumsum(x))

microbenchmark(cumsum(x), soma_acumulada(x))
```


