---
title: "if_else"
author: "Carlos Cinelli"
date: "2 de março de 2016"
output: html_document
---

```{r setup, include=FALSE}
knitr::opts_chunk$set(echo = TRUE, collapse = TRUE)
options(width = 100, digits = 2, scipen = 2)
```

Há ocasiões em queremos ou precisamos executar parte do código **apenas se alguma condição for atendida**. O R fornece três opções básicas para estruturar seu código dessa maneira: `if()`, `if() else` e `ifelse()`. Vejamos cada uma delas.

### O `if()` sozinho

A estrutura básica do `if()` é a seguinte:

```{r estrutura-if, eval = FALSE}
if (condicao) {
  
  # comandos que
  # serao rodados
  # caso condicao = TRUE
  
}
```

- O início do código se dá com o comando `if` seguido de parênteses e chaves;
- Dentro do parênteses temos uma condição lógica, que deverá ter como resultado ou `TRUE` ou `FALSE`;
- Dentro das chaves temos o bloco de código que será executado se -- e somente se -- a codição do parênteses for `TRUE`.


Vejamos um exemplo muito simples. Temos dois blocos de código que criam as variáveis `x` e `y`, mas eles só serão executados se as variáveis `cria_x` e `cria_y` forem `TRUE`, respectivamente.

```{r if cria_x cria_y}
# vetores de condição lógica
cria_x <- TRUE
cria_y <- FALSE

# só executa se cria_x = TRUE
if (cria_x) {
  x <- 1
}

# só executa se cria_y = TRUE
if (cria_y) {
  y <- 1
}

# note que x foi criado
exists("x")

# note que y não foi criado
exists("y")
```

Note que somente a variável `x` foi criada. Vamos agora rodar o mesmo bloco mas com `TRUE` e `FALSE` diferentes.

```{r if cria_x cria_y 2}
# remove x que foi criado
rm(x)

# vetores de condição lógica
cria_x <- FALSE
cria_y <- TRUE

# só executa se cria_x = TRUE
if (cria_x) {
  x <- 1
}

# só executa se cria_y = TRUE
if (cria_y) {
  y <- 1
}

# note que x não foi criado
exists("x")

# note que y foi criado
exists("y")
```

Note que agora apenas o `y` foi criado.

### O `if()` com o `else`

Outra forma de executar códigos de maneira condicional é acrescentar ao `if()` o opcional `else`. 

A estrutura básica do `if() else` é a seguinte: 

```{r estrutura-if() else, eval = FALSE}
if (condicao) {
  
  # comandos que
  # serao rodados
  # caso condicao = TRUE
  
} else {
  
  # comandos que
  # serao rodados
  # caso condicao = FALSE
  
}
```

- O início do código se dá com o comando `if` seguido de parênteses e chaves;
- Dentro do parênteses temos uma condição lógica, que deverá ter como resultado ou `TRUE` ou `FALSE`;
- Dentro das chaves do `if()` temos um bloco de código que será executado se -- e somente se -- a codição do parênteses for `TRUE`.
- Logo em seguida temos o `else` seguido de chaves;
- Dentro das chaves do `else` temos um bloco de código que será executado se -- e somente se -- a condição do parênteses for `FALSE`.

Como no caso anterior, vejamos primeiramente um exemplo bastante simples.

```{r if() else numero}
numero <- 1

if (numero == 1) {
  cat("o numero é igual a 1")
} else {
  cat("o numero não é igual a 1")
}
```

É possível encadear diversos `if() else` em sequência:

```{r if() else encadeado}
numero <- 10

if (numero == 1) {
  cat("o numero é igual a 1")
} else if (numero == 2) {
  cat("o numero é igual a 2")
} else {
  cat("o numero não é igual nem a 1 nem a 2")
}
```


Para fins de ilustração, vamos criar uma função que nos diga se um número é par ou ímpar. Nela vamos utilizar tanto o `if()` sozinho quanto o `if() else`. 

Vale relembrar que um número (inteiro) é par se for divisível por 2 e que podemos verificar isso se o resto da divisão (operador `%%` no R) deste número por 2 for igual a zero. 

```{r if() else par impar}
par_ou_impar <- function(x){
  
  # verifica se o número é um decimal comparando o tamanho da diferença de x e round(x)
  # se for decimal retorna NA (pois par e ímpar não fazem sentido para decimais)
  if (abs(x - round(x)) > 1e-7) {
    return(NA)
  }
  
  # se o número for divisível por 2 (resto da divisão zero) retorna "par"
  # caso contrário, retorna "ímpar"
  if (x %% 2 == 0) {
    return("par")
  } else {
    return("impar")
  }
  
}
```

Vamos testar nossa função:

```{r if() else testa par impar}
par_ou_impar(4)
par_ou_impar(5)
par_ou_impar(2.1)
```

Parece que está funcionando bem... só tem um pequeno problema. Se quisermos aplicar nossa função a um vetor de números, olhe o que ocorrerá:

```{r if() else-nao-vec}
x <- 1:5
par_ou_impar(x)
```

Provavelmente não era isso o que esperávamos. O que está ocorrendo aqui?

### A função `ifelse()`

Os comandos `if()` e `if() else` **não são vetorizados**. Uma alternativa para casos como esses é utilizar a função `ifelse()`.

A função `ifelse()` tem a seguinte estrutura básica:

```{r estrutura-ifelse, eval = FALSE}
ifelse(vetor_de_condicoes, valor_se_TRUE, valor_se_FALSE)
```

- o primeiro argumento é um vetor (ou uma expressão que retorna um vetor) com vários `TRUE` e `FALSE`;
- o segundo argumento é o valor que será retornado quando o elemento do `vetor_de_condicoes` for `TRUE`;
- o terceiro argumento é o valor que será retornado quando o elemento do `vetor_de_condicoes` for `FALSE`.

Primeiramente, vejamos um caso trivial, para entender melhor como funciona o `ifelse()`:

```{r}
ifelse(c(TRUE, FALSE, FALSE, TRUE), 1, -1)
```

Note que passamos um vetor de condições com `TRUE`, `FALSE`, `FALSE` e `TRUE`. O valor para o caso `TRUE` é `1` e o valor para o caso `FALSE` é `-1`. Logo, o resultado é `1`, `-1`, `-1` e `1`.

Façamos agora um exemplo um pouco mais elaborado. Vamos criar uma versão com `ifelse` da nossa função que nos diz se um número é par ou ímpar.

```{r par-impar-ifelse}
par_ou_impar_ifelse <- function(x){
  
  # se x for decimal, retorna NA, se não for, retorna ele mesmo (x)
  x <- ifelse(abs(x - round(x)) > 1e-7, NA, x)
  
  # se x for divisivel por 2, retorna 'par', se não for, retorna impar
  ifelse(x %% 2 == 0, "par", "impar")
}

```

Testemos a função com vetores. Perceba que agora funciona sem problemas!

```{r testa-par-impar}
par_ou_impar_ifelse(x)
par_ou_impar_ifelse(c(x, 1.1))
```

### Vetorização e `ifelse()`

Um tema constante neste livro é fazer com que você comece a pensar em explorar a vetorização do R. Este caso não é diferente, note que poderíamos ter feito a função utilizando apenas comparações vetorizadas:

```{r par-impar-vetorizado}
par_ou_impar_vec <- function(x){
  
  # transforma decimais em NA
  decimais <- abs(x - round(x)) > 1e-7
  x[decimais] <- NA
  
  # Cria vetor para aramazenar resultados
  res <- character(length(x))
  
  # verificar quem é divisível por dois
  ind <- (x %% 2) == 0
  
  # quem for é par
  res[ind] <- "par"
  
  # quem não for é ímpar
  res[!ind] <- "impar"
  
  # retorna resultado
  return(res)
}
```

Na prática, o que a função `ifelse()` faz é mais ou menos isso o que fizemos acima -- comparações e substituições de forma vetorizada. Note que, neste caso, nossa implementação ficou inclusive um pouco mais rápida do que a solução anterior com `ifelse()`:

```{r compara-par-impar}
library(microbenchmark)
microbenchmark(par_ou_impar_vec(1:1e3), par_ou_impar_ifelse(1:1e3))
```








