---
title: "dplyr"
author: "Carlos Cinelli"
date: "28 de junho de 2015"
output: html_document
---

## Eficiente e intuitivo

Com as funções da família `apply` e similares, você consegue fazer praticamente tudo o que você precisa para explorar os dados e deixá-los no(s) formato(s) necessário(s) para análise. E é importante você ser exposto a essas funções para se familiarizar com o ambiente base do R.

Entretanto, muitas vezes essas funções podem ser pouco intuitivas para o iniciante e, além disso, **deixar a desejar em performance**. Como alternativa, existe um pacote **bastante rápido** para manipulação de `data.frame`s e com **sintaxe muito intuitiva** chamado `dplyr`. É provável que para o grosso de suas necessidades o `dplyr` seja a solução mais rápida e mais eficiente.

Se você ainda não tem o `dplyr` instalado na sua máquina, rode o seguinte comando.
```{r, eval = FALSE}
install.packages("dplyr", repos = "http://cran.r-project.org")
```

Depois carregue o pacote:
```{r,message =FALSE, warning=FALSE}
library(dplyr)
```


## Funções principais
```{r, echo = FALSE, message =FALSE, warning=FALSE}
filter <- dplyr::filter
lag <- dplyr::lag
setwd("~/Dropbox/R/livroR/dplyr")
dados <- tbl_df(readRDS("Dados/dados_ok.rds"))
```

As funções do `dplyr` são todas em formas de verbo e, se você sabe um pouco de inglês, são razoavelmente auto-explicativas. Vamos ver aqui as seis principais funções que, em conjunto, já te permitem fazer bastante coisa. Todas as funções possuem a mesma estrutura: o primeiro argumento é o `data.frame` que você quer manipular e os argumentos subsequentes dizem o que fazer com os dados. Além disso, as funções do `dplyr` sempre retornam um `data.frame`, isto é, ela não vai tentar simplificar o resultado para um vetor ou outro tipo de objeto.

- **filter**: filtra um `data.frame` com vetores lógicos. Em outras palavras, deixa apenas as linhas que satisfazem a certo critério. Por exemplo, nos nossos dados de imóveis, poderíamos filtrar somente aqueles anúncios de aluguel com valores de preço por metro quadrado menores ou maiores do que determinado nível.

```{r, results = 'hide'}
# com dplyr
filter(dados, pm2 > 96, tipo == "aluguel") 

# equivalente com R base
dados[dados$pm2 > 96 & dados$tipo == "aluguel", ]
```

- **select**: seleciona uma ou mais colunas de um `data.frame`. Por exemplo, poderíamos selecionar a coluna de preços e quartos do anúncio.
```{r, results = 'hide'}
# com dplyr
select(dados, preco, quartos)

# equivalente com R base
dados[, c("preco", "quartos")]
```
- **mutate**: cria uma nova coluna. Por exemplo, vamos criar a coluna `pm2` como `preco/m2`.

```{r, results = 'hide'}
# com dplyr
dados <- mutate(dados, pm2 = preco/m2)

# equivalente com R base
dados$pm2 <- dados$preco/dados$m2
```

- **arrange**: orderna o `data.frame` com base em uma coluna. Por exemplo, ordernar observações dos apartamentos segundo os preços por metro quadrado.

```{r, results = 'hide'}
# com dplyr
arrange(dados, pm2)

# equivalente com R base
dados[order(dados$pm2), ]
```

Os próximos dois verbos são `group_by` e `summarise` que, em geral, são utilizados em conjunto com outros verbos. Deixaremos, assim, para ver exemplos com essas estruturas logo a seguir, quando conectarmos todos os verbos do `dplyr` com o operador `%>%`.

- **group_by**: agrupa um `data.frame` segundo um vetor de categorias. "Agrupar" aqui quer dizer que todas as operações subsequentes serão feitas separadas por grupos. É equivalente ao `split`, que vimos antes. 

- **summarise**:  o `summarise` transforma um vetor com vários números (por exemplo, um vetor de preços) em um único número de acordo com uma função (por exemplo, preço médio ou preço mediano). 

## Conectando tudo com %>%
Até agora talvez você não tenha visto muita vantagem em utilizar o `dplyr`. Escrever `filter(dados, pm2 > 96, tipo == "aluguel") ` pode ser mais intuitivo do que `dados[dados$pm2 > 96 & dados$tipo == "aluguel", ]` mas talvez não tanto assim. A grande vantagem do pacote e das funções em formas de verbo aparece quando concatenamos várias operações em sequência com o auxílio do operador `%>%`.

O `dplyr` foi desenhado para trabalhar com o *pipe operator* `%>%` do pacote `magritrr`. Basicamente, o operador faz com que você possa escrever `x %>% f()` ao invés de `f(x)`. Pode não parecer muito, mas na prática esse pequeno detalhe tem uma grande utilidade: você vai poder escrever o código de manipulação dos dados da mesma forma que você pensa nas atividades. 

Pense numa receita que tenha as seguintes instruções: **junte os igredientes, misture e leve ao forno**.  Na forma usual do R, tais instruções provavelmente teriam a seguinte forma: 

```{r, eval = FALSE}
forno(misture(junte(ingredientes)))
```

Note que temos que pensar "de dentro para fora". O primeiro comando que lemos é `forno` que, na verdade, é a última operação que será realizada! Com o *pipe operator*, por outro lado, você escreveria algo mais ou menos assim:
```{r, eval = FALSE}
ingredientes %>% junte %>% misture %>% forno
```

É quase igual a ler instruções verbais da receita. Parece mais intuitivo, não?

Vejamos exemplos de manipulações de dados com o `dplyr` usando nossa base de dados de imóveis. 

### Filtrando, selecionando e criando colunas

***Instrução:*** Filtre apenas os dados coletados de apartamento, selecione as colunas bairro e preco, crie uma coluna `pm2 = preco/m2`, ordene os dados de forma decrescente em `pm2` e mostre apenas as 6 primeiras linhas (`head`).

***Código:***
```{r, warning=FALSE}
dados %>% filter(imovel=="apartamento") %>%  
  select(bairro, preco, m2) %>% mutate(pm2 = preco/m2) %>% 
  arrange(desc(pm2)) %>% head
```

### Agrupando e sumarizando

***Instrução:*** Filtre apenas os dados de venda de apartamento. Agrupe os dados por bairro. Calcule as medianas do `preco`, `m2` e `pm2`, bem como o número de observações. Filtre apenas os grupos com mais de 30 observações. Ordene de forma decrescente com base na mediana de `pm2`.

***Código:***
```{r}
dados %>% 
  filter(imovel=="apartamento", tipo=="venda") %>% 
  group_by(bairro) %>% 
  summarise(Mediana_Preco = median(preco),
            Mediana_M2 = median(m2),
            Mediana_pm2 = median(pm2),
            Obs = length(pm2)) %>% 
  filter(Obs > 30) %>%
  arrange(desc(Mediana_pm2))
```



## Exercícios de fixação
Considerando a base de dados, responda:

- Qual o bairro com o maior preço mediano de venda?
- Qual o bairro com o maior preço por m2 de venda?
- Qual o bairro com o maior preço mediano de venda para apartamentos?
- Qual o bairro com o maior preço mediano de venda para lojas?

Soluções:

```{r}
# Qual o bairro com o maior preço mediano de venda?
dados %>% 
  filter(tipo == "venda") %>% # Filtra tipo "venda"
  group_by(bairro) %>%  # agrupa por bairro
  summarise(mediana = median(preco)) %>% # calcula mediana do preco
  arrange(desc(mediana)) # ordena de forma decrescente

# Qual o bairro com o maior preço por m2 de venda?
dados %>% 
  filter(tipo == "venda") %>% # Filtra tipo "venda"
  group_by(bairro) %>%  # agrupa por bairro
  summarise(mediana = median(pm2)) %>% # calcula mediana do pm2
  arrange(desc(mediana)) # ordena de forma decrescente

# Qual o bairro com o maior preço mediano de venda para apartamentos?
dados %>% 
  filter(tipo == "venda", imovel == "apartamento") %>% # Filtra tipo "venda" e imovel "apartamento"
  group_by(bairro) %>%  # agrupa por bairro
  summarise(mediana = median(preco)) %>% # calcula mediana do preco
  arrange(desc(mediana)) # ordena de forma decrescente

# Qual o bairro com o maior preço mediano de venda para lojas?
dados %>% 
  filter(tipo == "venda", imovel == "loja") %>% # Filtra tipo "venda" e imovel "loja"
  group_by(bairro) %>%  # agrupa por bairro
  summarise(mediana = median(preco)) %>% # calcula mediana do preco
  arrange(desc(mediana)) # ordena de forma decrescente
```

